【裁判字號】    89,婚,70
【裁判日期】    891117
【裁判案由】    確認婚姻關係不存在
【裁判全文】
臺灣嘉義地方法院民事判決                           八十九年度婚字第七○號
    原      告    甲○○
    訴訟代理人    李國弘律師
    被      告    丙○○
    兼法定代理人  乙○○
右當事人間請求確認婚約關係不存在等事件，本院判決如左：
    主  文
被告乙○○應給付原告新台幣參拾肆萬貳仟元，及自民國八十九年四月十三日起至清
償日止，按週年利率百分之五計算之利息。
被告丙○○應給付原告金戒指壹枚（重一錢二分）、鑽石戒指壹枚（三十二分重）、
金手鏈貳條（二錢五分重）、金項鏈壹條（九錢重），如無實物時，應依給付時之市
價折付新台幣。
原告其餘之訴駁回。
訴訟費用由被告乙○○負擔十分之五、被告丙○○負擔十分之三，餘由原告負擔。
本判決主文第一、二項部分於原告分別以新台幣壹拾貳萬元、壹拾萬元為被告乙○○
、丙○○供擔保後，得假執行。
    事  實
甲、原告方面：
  一、聲明：
  （一）確認原告與被告丙○○間之婚約關係不存在。
  （二）被告乙○○應給付原告新台幣（下同）參拾肆萬貳仟元，及自起訴狀繕本送
        達被告翌日起至清償日止，按週年利率百分之五計算之利息。
  （三）被告丙○○應給付原告金戒指壹枚（重一錢二分）、鑽石戒指壹枚（三十二
        分重）、金手鏈貳條（二錢五分重）、金項鏈壹條（九錢重），如無實物時
        ，按給付時之市價折付新台幣。
  （四）前二項請求願供擔保，請准宣告假執行。
  二、陳述：
      原告經媒人蔡吳金枝之介紹，於八十八年二月二十三日，經被告乙○○之同
        意與被告丙○○訂婚，當日交付聘金三十萬元，及豬代金（含禮餅）四萬二
        千元，由被告乙○○收受，另金戒指壹枚（重一錢二分）、鑽石戒指壹枚（
        三十二分重）、金手鏈貳條（二錢五分重）、金項鏈壹條（九錢重）則由被
        告丙○○收受。兩造訂婚後，原告曾五次託媒人蔡吳金枝向被告提結婚日期
        ，均遭被告藉詞推拖，嗣在無意間，得知被告丙○○心中並未有與原告結婚
        之念頭，且其間曾有二次退婚之議，惟均因聘金退還問題無法解決而作罷。
      被告屢次拒絕原告結婚之請求，迄今已逾一年，顯與故違婚期無異，且雙方
        既無感情，又因退還聘金事宜未能談妥而逐漸交惡，應認已具備民法第九百
        七十六條第一項第九款所指「有其他重大事由者」，而得解除婚約，故以起
        訴狀繕本之送達為向被告表示解除婚約之意思表示，爰請求確認婚約關係不
        存在。
      又原告因訂婚而贈送被告乙○○聘金三十萬元，豬代金（含禮餅）四萬二千
        元，及贈送被告丙○○金戒指壹枚（重一錢二分）、鑽石戒指壹枚（三十二
        分重）、金手鏈貳條（二錢五分重）、金項鏈壹條（九錢重）等物，被告自
        應從兩造婚約解除後，返還上開所收受之贈與物。
  三、證據：聲請訊問證人蔡吳金枝。
乙、被告方面：
  一、聲明：請求駁回原告之訴及假執行之聲請。
  二、陳述：對於兩造於八十八年二月二十三日訂婚，及原告因婚約而給付聘金三十
      萬元，豬代金（含禮餅）四萬二千元，金戒指壹枚（重一錢二分）、鑽石戒指
      壹枚（三十二分重）、金手鏈貳條（二錢五分重）、金項鏈壹條（九錢重）等
      事實，並不爭執，並同意解除婚約。惟否認原告所言五次提出結婚日期，均遭
      被告無故推拖，實因原告母親精神狀態不佳，曾限制被告丙○○之行動自由，
      及被告自己家中瑣事不斷，致使被告丙○○對結婚有所恐懼、躊躇，並非如原
      告所稱藉詞推拖，被告丙○○於訂婚後，曾至原告家中居住半年餘，並與原告
      發生五次性關係，且因而辭去月薪二萬元之工作，造成被告丙○○受有薪資及
      名譽上之損失，要求原告賠償二十萬元。
     理  由
一、本件原告起訴主張兩造經媒人蔡吳金枝之介紹，於八十八年二月二十三日，經被
    告乙○○之同意與被告丙○○訂婚，當日交付聘金三十萬元，及豬代金（含禮餅
    ）四萬二千元，由被告乙○○收受，另金戒指壹枚（重一錢二分）、鑽石戒指壹
    枚（三十二分重）、金手鏈貳條（二錢五分重）、金項鏈壹條（九錢重）則由被
    告丙○○收受。兩造訂婚後，原告曾五次託媒人蔡吳金枝向被告提結婚日期，均
    遭被告藉詞推拖，嗣在無意間，得知被告丙○○心中並未有與原告結婚之念頭，
    且其間曾有二次退婚之議，惟均因聘金退還問題無法解決而作罷。被告屢次拒絕
    原告結婚之請求，迄今已逾一年，顯與故違婚期無異，且雙方既無感情，又因退
    還聘金事宜未能談妥而逐漸交惡，應認已具備民法第九百七十六條第一項第九款
    所指「有其他重大事由者」，而得解除婚約，故以起訴狀繕本之送達為向被告表
    示解除婚約之意思表示，請求確認婚約關係不存在。又原告因訂婚而贈送被告上
    開贈與物，今兩造婚約既已解除，被告自應悉數返還等語。被告則以：對於收受
    上開贈與物之事實，並不爭執，並同意解除婚約；惟否認原告所言五次提出結婚
    日期，均遭被告無故推拖，實因原告母親精神狀態不佳，曾限制被告丙○○之行
    動自由，及被告自己家中瑣事不斷，致使被告丙○○對結婚有所恐懼、躊躇，並
    非如原告所稱藉詞推拖，被告丙○○於訂婚後，曾至原告家中居住半年餘，並與
    原告發生五次性關係，且因而辭去月薪二萬元之工作，造成被告丙○○受有薪資
    及名譽上之損失，要求原告賠償二十萬元等語，資為抗辯。
二、按確認之訴非原告有即受確認判決之法律上利益者，不得提起，所謂即受確認判
    決之法律上利益，係指法律關係之存否不明確，原告主觀上認其在法律上之地位
    有不安之狀態存在，且此種不安狀態，能以確認判決將之除去者而言，若縱經法
    院判決確認，亦不能除去其不安之狀態者，即難認有受確認判決之法律上利益。
    查本件被告於審理中既已明白表示同意兩造解除婚約，就此而言，兩造間並無何
    法律關係不明確之情形存在，至於被告抗辯受有損害，故不願返還贈與物云云，
    僅屬婚約解除後，雙方對於返還贈與物法律關係所為之抗辯，亦不能以法院之確
    認判決除去，則本件即難認原告有即受確認判決之法律上利益。
三、原告主張兩造經媒人蔡吳金枝之介紹，於八十八年二月二十三日，經被告乙○○
    同意與被告丙○○訂婚，當日交付聘金三十萬元，豬代金（含禮餅）四萬二千元
    ，予被告乙○○收受，另金戒指壹枚（重一錢二分）、鑽石戒指壹枚（三十二分
    重）、金手鏈貳條（二錢五分重）、金項鏈壹條（九錢重）則由被告丙○○收受
    等事實，為被告所不爭執，自堪信為真實。
四、次按因訂定婚約而為贈與者，婚約解除時，當事人之一方得請求他方返還贈與物
    ，民法第九百七十九條之一有明文規定。又按婚約解除時，無過失之一方，得向
    有過失之他方，請求賠償其因此所受之損害；前項情形，雖非財產上之損害，受
    害人亦得請求賠償相當之金額，同法第九百七十七條第一、二項亦定有明文。本
    件兩造之婚約既經解除，已如前述，從而原告因訂婚所為之贈與聘金三十萬元，
    豬代金（含禮餅）四萬二千元，金戒指壹枚（重一錢二分）、鑽石戒指壹枚（三
    十二分重）、金手鏈貳條（二錢五分重）、金項鏈壹條（九錢重）等禮物，自得
    請求被告返還。被告雖辯稱：被告丙○○於訂婚後，曾至原告家中居住半年餘，
    並與原告發生五次性關係，嗣因原告母親精神狀態不佳，曾限制被告丙○○之行
    動自由，始搬離原告住處，及被告自己家中瑣事不斷，致使被告丙○○對結婚有
    所恐懼、躊躇，並非如原告所稱藉詞推拖，且被告丙○○因受原告要求，辭去月
    薪二萬元之工作，造成被告丙○○受有薪資及名譽上之損失，故要求原告賠償二
    十萬元等詞，為原告所否認，且被告迄未提出具體事證，證明其於本案婚約解除
    事件為無過失之一方，而原告係有過失之他方，揆諸前開法條規定，被告之抗辯
    及請求即屬無據。
五、綜上所述，原告依民法第九百七十九條之一條規定，請求被告乙○○返還參拾肆
    萬貳仟元，及自起訴狀繕本送達被告翌日即八十九年四月十三日起至清償日止，
    按週年利率百分之五計算之利息，及被告丙○○返還金戒指壹枚（重一錢二分）
    、鑽石戒指壹枚（三十二分重）、金手鏈貳條（二錢五分重）、金項鏈壹條（九
    錢重），如無實物時，按給付時之市價折付新台幣，為有理由，應予准許；至其
    請求確認婚約關係不存在部分，則因欠缺確認利益，為無理由，應予駁回。
六、本件原告勝訴部分，原告陳明願供擔保，請求宣告假執行，核無不合，茲酌定相
    當之擔保金額，予以准許。
七、兩造其餘攻擊、防禦方法於本案判決之結果不生影響，爰不一一詳為審酌論究，
    併此敘明。
八、結論：本件原告之訴為一部有理由，一部無理由，依民事訴訟法第七十九條但書
    、第三百九十條第二項，判決如主文。
中      華      民      國    八十九    年     十一     月     十七     日
~B臺灣嘉義地方法院民事第一庭
~B    法  官  蕭道隆
右為正本係照原本作成
如對本判決上訴須於判決送達後廿日內向本院提出上訴狀
中      華      民      國    八十九    年    十一    月      二十一   日
~B    書記官  李銷勳


司法院資訊處製作；財團法人民間司法改革基金會備份。
